臺灣高等法院刑事判決
111年度原上訴字第12號
上  訴  人  臺灣新北地方檢察署檢察官
上  訴  人  
即  被  告  楊博威



選任辯護人  陸正義律師
            余宛霖律師            
被      告  林峻民


指定辯護人  陳仁省律師(義務辯護)              
上列上訴人等因被告等殺人等案件，不服臺灣新北地方法院109
年度原重訴字第1號，中華民國110年11月18日第一審判決（起訴
案號：臺灣新北地方檢察署109年度少連偵字第444號），提起上
訴，本院判決如下：
    主  文
上訴駁回。 
    事  實
一、楊博威前於民國109年8月23日上午某時許，因在址設新北市
    ○○區○○○路000號之「133精品汽車旅館（下稱本案汽車旅館
    ）」201號房遭張裕傑及其友人毆打（未據楊博威告訴）而
    懷恨在心。俟109年8月25日晚間某時許，楊博威得知張裕傑
    人在本案汽車旅館601號房內，即與友人林峻民在新北市樹
    林區某處會合，並由林峻民駕駛楊博威向不知情之楊絲璇借
    用之車牌號碼000-0000號自用小客車（下稱本案車輛）至新
    北市板橋區縣民大道附近某處搭載少年黃○翔（93年6月生，
    真實姓名、年籍均詳卷，另由原審法院少年法庭裁定移送檢
    察官偵查中）、曾○諺（94年8月生，真實姓名、年籍均詳卷
    ，另由原審法院少年法庭審理中，與少年黃○翔合稱少年2人
    ），再邀集數名真實姓名、年籍均不詳之成年男子（另由警
    方調查中）前來會合，楊博威、林峻民、少年2人即與前開
    數名真實姓名、年籍均不詳之成年男子共同基於傷害張裕傑
    之犯意聯絡，於同日晚間8時後某時許一同至本案汽車旅館
    ，由該數名成年男子進入601號房內，分持球棒及其他不詳
    物品毆打張裕傑頭部及身體各處成傷，後即各分乘汽、機車
    離去。楊博威、林峻民、少年2人離去不久，復承前共同傷
    害張裕傑之犯意聯絡，且另共同基於剝奪張裕傑行動自由之
    犯意聯絡，於同日晚間8時24分許，4人共乘本案車輛折返本
    案汽車旅館，由楊博威、少年黃○翔將欲搭計程車離去之張
    裕傑強押入本案車輛而剝奪張裕傑之行動自由，楊博威並指
    示林峻民駕車將張裕傑押至新北市五股區觀音山區某處路旁
    命其下車，由楊博威以張裕傑身上皮帶將張裕傑左手綑綁於
    路旁樹上，並要求張裕傑撥打電話予曾毆打楊博威之友人，
    惟張裕傑不願聽從，楊博威、林峻民客觀上雖可預見多人分
    持質地堅硬之木質、鋁製球棒毆擊人體四肢各處，力道過重
    及次數累加於身體部位傷害之結果，恐造成四肢骨折、身體
    大面積挫傷出血或致臟器受損，進而有發生死亡結果之可能
    ，竟均疏未注意及此，由楊博威、林峻民、少年2人輪流持
    木製、鋁製球棒各1支揮打張裕傑四肢，再將張裕傑鬆綁，
    繼由楊博威、林峻民、少年黃○翔分持木製、鋁製球棒毆打
    張裕傑四肢，楊博威更持辣椒水（未扣案）噴灑張裕傑，過
    程中並致張裕傑跌落路旁斜坡，而共同以此等方式傷害張裕
    傑，致張裕傑受有額頂部、兩側後頂部、左側顳部、中央後
    頂部、兩側額部、左側顏面部、兩側顴部、左側下顎部多處
    瘀傷，左側耳部及後方瘀傷、鼻部局部擦挫傷、額部、右側
    額部、頂部、左側頂部及枕部頭皮之皮下組織出血、右胸部
    局部瘀傷，左外側胸腹部瘀傷、右上方胸壁皮下組織及肌肉
    組織出血，胸骨前軟組織出血，左側胸壁局部出血、縱膈腔
    前軟組織出血、右側肺臟下葉局部挫傷出血、右外側腹部瘀
    傷、右外側髖部瘀傷、胃內有少量出血、右上肢大面積挫傷
    及瘀傷、皮下組織、肌肉組織出血及有多量血液鬱積、右手
    肘擦傷、右手背多處擦傷，右手掌瘀傷、右側尺骨中段線性
    骨折、右側大腿大面積瘀傷、右膝部外側瘀傷、右小腿瘀傷
    及局部擦傷、右小腿開放性傷口（1.5×0.5公分、1.3×0.3公
    分）、右小腿下方擦傷（2.7×1公分）、右側足背瘀傷、左
    側肩部瘀傷、左側上肢大面積瘀傷、左手部虎口撕裂傷、左
    大腿上方瘀傷、左膝部瘀傷、左小腿瘀傷、左足背瘀傷、左
    小腿挫傷併有腓骨骨折、右側肩胛部及胸椎部雙重條紋瘀傷
    、右外側臀部大面積瘀傷等多處傷害（下稱本案傷勢）。迨
    同日晚間10時59分許，楊博威、林峻民再將張裕傑押上本案
    車輛載至新北市五股區四維路105號旁巷內某鐵皮屋（下稱
    鐵皮屋）暫時休息，至同日晚間11時7分許，楊博威即持張
    裕傑手機撥電話予張裕傑友人解峻嘉，告知將載張裕傑至新
    北市○○區00號越堤道路某處放置，解峻嘉旋撥電話予張裕傑
    友人林志緯告知上情。嗣同日晚間11時16分許，某真實姓名
    、年籍均不詳之人（無證據證明與楊博威、林峻民有犯意聯
    絡）乃駕駛本案車輛搭載楊博威、少年2人及張裕傑至約定
    放置地點，林峻民則另行離去，途中，張裕傑亦於同日晚間
    11時19分許，以其手機撥電話予林志緯求援。至同日晚間11
    時27分許，楊博威等人將張裕傑載抵新北市○○區00號越堤道
    路旁，便將張裕傑拉下車後駕車離去，而剝奪張裕傑之行動
    自由達約3小時又3分許。適同日晚間11時34分許，民眾劉偉
    丞發現張裕傑表情痛苦倒臥於地，即報案將張裕傑送往天主
    教輔仁大學附設醫院（下稱輔大醫院）救治，惟張裕傑仍因
    本案傷勢造成出血性休克、肺挫傷及脂肪性肺栓塞，於翌（
    26）日凌晨4時13分許宣布急救無效死亡。後楊博威即在有
    偵查犯罪權限之公務員尚未發覺其犯罪前，於109年8月26日
    下午3時許，主動至新北市政府警察局新莊分局（下稱新莊
    分局）自首並接受裁判，並配合警方通知林峻民到案說明，
    再經警拘提少年黃○翔到案，並在本案車輛上扣得如附表編
    號1、2所示作案用之物，始悉上情。
二、案經張裕傑之父張育光訴由新莊分局報告新北地檢署檢察官
    偵查起訴。
    理  由
一、證據能力部分：
  ㈠按被告以外之人於審判外之言詞或書面陳述，雖不符刑事訴
    訟法第159條之1至第159條之4之規定，而經當事人於審判程
    序同意作為證據，法院審酌該言詞陳述或書面陳述作成時之
    情況，認為適當者，亦得為證據；當事人、代理人或辯護人
    於法院調查證據時，知有第159條第1項不得為證據之情形，
    而未於言詞辯論終結前聲明異議者，視為有前項之同意。刑
    事訴訟法第159條之5定有明文。查本判決下列認定事實所引
    用之被告以外之人於審判外所為之供述證據資料，公訴人、
    上訴人即被告楊博威、被告林峻民（下合稱被告2人）及其
    等辯護人等對本院提示之卷證，均表示同意有證據能力而不
    予爭執，且迄至言詞辯論終結前亦未再聲明異議（見本院卷
    第179至181、224至228頁），本院審酌上開證據資料製作時
    之情況，尚無違法不當或證明力明顯過低之瑕疵，亦認以之
    作為證據，應屬適當。
  ㈡本判決下列認定事實所引用之非供述證據，並無證據證明係
    公務員違背法定程序取得之證據，且與本件待證事實具有自
    然之關聯性，均得作為證據。
二、認定犯罪事實所憑之證據及理由
  ㈠訊據被告2人就事實欄一所載之共同剝奪被害人張裕傑行動自由、傷害張裕傑致死等犯行，被告楊博威於原審準備程序及審理時、本院準備程序及審理時、被告林峻民於原審準備程序及審理時、本院準備程序均坦承不諱（見原審原重訴卷一第153至154頁、原審原重訴卷二第185至186頁、本院卷第173至177、230至233頁），核與少年2人於偵訊、少年法庭訊問及原審審理時之證述（見新北地檢署109年度少連偵字第444號卷【下稱少連偵卷】二第3至5、39至43、50至54、57至61、64至66、83至85頁、原審原重訴卷二第24至85頁）大致相符，並有證人即告訴人張育光、證人祁午炫、陳凱瑋、林志緯、解峻嘉、劉偉承於警詢及偵查中、楊絲璇於警詢之證述（見少連偵卷一第39至43、47至50、282至285、少連偵卷二第34、83至85頁）、新莊分局搜索扣押筆錄暨扣押物品目錄表、楊絲璇之自願受搜索同意書、扣案物照片、19號越堤道現場勘查照片、張裕傑傷勢照片、車牌號碼0000-00號自用小客車採證照片、本案車輛採證照片、行車軌跡紀錄、新莊分局轄內被害人死亡案現場初步勘察報告、證物清單、現場勘察初步照片、監視器影片光碟暨畫面翻拍照片、被告楊博威持用之門號0000000000號手機之申登人資料、雙向通聯紀錄、基地臺位置、新北市政府警察局109年10月5日新北警鑑字第1091915822號鑑驗書、新莊分局109年10月23日新北警莊刑字第1094061434號函所附現場勘察報告暨所附現場勘察照片、證物清單、勘察採證同意書、刑案案件證物採驗紀錄表、輔大醫院診斷證明書及病歷資料、新北地檢署相驗筆錄、解剖筆錄、相驗屍體證明書、相驗及解剖照片、法務部法醫研究所（109）醫鑑字第1091102299號解剖報告書暨鑑定報告書、新北市政府消防局110年1月27日新北消護字第1100188285號函所附新北市政府消防局救護紀錄表及特殊表、鐵皮屋外觀照片、內政部警政署刑事警察局109年12月2日刑鑑字第1090500872號鑑定書暨少年黃○翔測謊結果、張育光提出之張裕傑遭毆打部分畫面之錄影光碟、原審110年3月23日勘驗筆錄各1份（見少連偵卷一第61至63、66至68、71至74、76至90、91至108、176至202、204至205、226、250至252、291至333頁、新北地檢署109年度相字第1113號卷【下稱相卷】第11至31、40、44、52至58、68、73至79、81頁、原審原重訴卷一第141至145、217至221、267至268頁暨證件存置袋）等證據在卷可參，此外，並有扣案如附表編號1、2所示等物可資佐證，堪認被告2人上開任意性自白與事實相符，均可採信。
　㈡刑法第17條之加重結果犯，係指行為人就其故意實行之基本
    犯罪行為，於一般客觀情況下，可能預見將發生一定之結果
    ，但行為人因過失而主觀上未預見該結果之發生，乃就行為
    人主觀上意欲實行之基本犯罪行為，及客觀上可能預見其結
    果之發生，二者間因有相當因果關係存在，予以加重其刑之
    法律評價。以傷害致人於死罪為例，非謂有傷害之行為及生
    死亡結果即能成立，必須傷害之行為隱藏特有之危險，因而
    產生死亡之結果，兩者間有相當因果關係。且該加重結果客
    觀上可能預見，行為人主觀上有注意之義務能預見而未預見
    ，亦即就加重結果之發生有過失，方能構成（最高法院106
    年度台上字第2100號判決意旨參照）。被告楊博威因與張裕
    傑前糾紛，竟夥同被告林峻民、少年2人及數名真實姓名、
    年籍均不詳成年男子至本案汽車旅館，而由該數名真實姓名
    、年籍均不詳成年男子以球棒或其他不詳兇器毆打張裕傑成
    傷，被告2人與少年2人復共同將張裕傑強押至五股區觀音山
    區以球棒續行毆打，被告2人雖無殺意（詳下述），然以球
    棒毆擊人體四肢各處，可能因力道過重，造成骨折或傷及器
    官，致人體內出血過多而生死亡結果，此屬於一般人社會生
    活經驗中，客觀上所能預見之事，且被告2人傷害張裕傑與
    張裕傑死亡之結果，二者間具有相當因果關係存在，被告2
    人自應就張裕傑死亡之加重結果負傷害致死之罪責。
  ㈢綜上所述，依上述補強證據已足資擔保被告2人上開任意性自
    白與事實相符，應可採信。本案事證明確，被告2人確實有
    為事實欄一所載共同剝奪張裕傑行動自由、傷害張裕傑致死
    等犯行，堪予認定，應依法論科。　
三、論罪
  ㈠核被告2人所為，均係犯刑法第302條第1項之剝奪他人行動自
    由罪、第277條第2項前段之傷害致人於死罪。
　㈡起訴意旨雖認被告2人如事實欄一所載之共同傷害行為致張裕
    傑發生死亡之加重結果，係犯刑法第271條第1項之殺人罪嫌
    云云。惟查：　　　　
　⒈張裕傑因被告2人如事實欄一所載之傷害行為而受有本案傷勢
    ，乃發生死亡之結果等情，業認定如上，此部分事實，固堪
    認定。
　⒉刑法上殺人罪與傷害致人於死罪之區別，係以行為人下手加
    害時主觀上有無殺意為斷；至受傷處所是否為致命部位，及
    傷痕之多寡、輕重如何，僅足供認定有無殺意之參考，原不
    能執為區別殺人與傷害致人於死之絕對標準（最高法院110
    年度台上字第1353號判決意旨參照）。再行為人有無殺人之
    直接故意或間接故意，應以行為人於下手時有無決意取被害
    人之生命為斷。至於被害人有無受傷、是否受傷在致命部位
    、受傷多寡及輕重等具體情況，固得作為事實審法院形成此
    項心證之重要參考，惟尚不能據為絕對之判斷標準；行為人
    主觀上是否具有殺人之直接故意或間接故意，除應斟酌其使
    用之兇器種類（殺傷力大小）、攻擊之部位及行為時所表現
    之言行舉止外，尚應深入觀察行為人與被害人之關係、衝突
    之起因、行為時所受之刺激、下手力量之輕重，被害人受傷
    之實際情形及行為人事後表現之態度等各項因素綜合予以研
    析（最高法院110年度台上字第6067號判決意旨參照）：
　⑴被告2人與張裕傑間本無深仇大恨，僅係被告楊博威在本案汽
    車旅館曾遭張裕傑夥同友人毆打，被告楊博威為求報復，才
    邀集被告林峻民、少年2人及真實姓名年籍不詳之數名成年
    男子至本案汽車旅館毆打張裕傑，嗣後再將張裕傑強押上車
    載至五股區觀音山區繼續毆打，並要求張裕傑找出共同毆打
    被告楊博威之人，被告2人之犯罪目的應僅係為教訓張裕傑
    ，且被告林峻民、少年2人甚至與張裕傑素不相識，尚難認
    其等有何殺害張裕傑之積極動機。
　⑵被告2人初至本案汽車旅館尋仇時，固有真實姓名、年籍不詳
    之數名成年男子以球棒或其他不詳兇器共同毆打張裕傑之頭
    部和身體各處成傷，然被告2人、少年2人等人再返回本案汽
    車旅館強行押走張裕傑至五股觀音山區毆打時，所持武器僅
    有木製及鋁製球棒，而未選擇當時同樣放置在車上、更有殺
    傷力之開山刀或西瓜刀（即扣案如附表編號4、5所示之物，
    詳如理由欄四㈠⒉所載），且被告2人持球棒攻擊之身體部位
    主要係張裕傑之四肢，被告楊博威尚有指示被告林峻民、少
    年黃○翔「打被害人之手腳就好」等情，除經被告2人於原審
    準備程序時均供述明確外（見原審原重訴卷一第153至154頁
    ），核與少年黃○翔於偵訊及原審審理時證述之情節相符（
    見少連偵卷二第4頁、原審原重訴卷二第31頁），少年曾○諺
    於原審審理時亦結證：被告楊博威他們在觀音山時打張裕傑
    手腳而已，被告2人、少年黃○翔之其中1人有說「不要打頭
    」，伊聽到他們打人時說「對手腳就好，不要打頭」等語（
    見原審原重訴卷二第58頁），再對照張裕傑之受傷部位，較
    嚴重之傷勢大多位於四肢（四肢有大面積挫傷出血，及左小
    腿、右前臂骨折），頭部及驅幹處所受傷勢相對較輕一節，
    有上開法務部法醫研究所解剖報告書暨鑑定報告書1份可參
    （見相卷第73至79頁），倘被告2人若有縱使張裕傑死亡亦
    不違背其等本意之殺人不確定故意，其等大可攻擊、重創張
    裕傑頭部及身體軀幹部位而生嚴重傷勢，故由被告2人毆打
    張裕傑時，係使用殺傷力較刀具為小的球棒，攻擊部位集中
    於張裕傑四肢而非頭部或軀幹等犯罪手段觀之，尚難認其等
    確有殺害張裕傑之犯意。
　⑶另被告2人、少年2人將張裕傑載至鐵皮屋，即未再繼續毆打
    張裕傑，且少年2人尚有依鐵皮屋內某真實姓名年籍不詳之
    人指示，購買運動飲料給張裕傑喝乙節，業經少年曾○諺於
    原審審理中結證明確（見原審原重訴卷二第58至59頁），又
    其等將張裕傑載至新莊區19號越堤道之路程中，被告楊博威
    且主動以張裕傑手機聯繫解峻嘉告知置放張裕傑地點，並於
    該處放下張裕傑，堪認被告楊博威等人應有使傷重之張裕傑
    可為友人帶回就醫之意。則倘被告楊博威等人有殺害張裕傑
    之未必故意，見其傷勢嚴重而有死亡之可能時，且該死亡結
    果既不違背其等本意，當棄置張裕傑於觀音山上而任憑其自
    生自滅才是，豈有將張裕傑帶上車並載下山，費心聯繫張裕
    傑友人告知放置地點，再依約將張裕傑載往放置地點以便張
    裕傑友人得以順利尋獲之可能。雖被告2人毆傷張裕傑後，
    未直接將張裕傑送醫，惟倘被告2人主觀認知並未直接毆擊
    張裕傑致命部位，且張裕傑尚能持手機與友人林志緯通話，
    堪認斯時仍未達意識不清、明顯生命垂危之狀態，縱被告2
    人傷害張裕傑後未將其送醫，或係顧慮其等傷害、剝奪行動
    自由等犯行遭人發覺，然究與其等係故意拖延送醫時間，主
    觀上具縱使因此將使張裕傑死亡亦無所謂之情況有別，自無
    從憑此推論被告2人有殺害張裕傑之未必故意。
　⒊從而，起訴意旨認被告2人如事實欄一所載之共同傷害行為致
    張裕傑發生死亡之加重結果，係犯刑法第271條第1項之殺人
    罪嫌云云，尚有未合，惟此二者基本社會事實同一，且經原
    審及本院當庭諭知被告2人此部分所涉罪名（見原審原重訴
    卷二第186頁、本院卷第172、222頁），無礙於其等防禦權
    之行使，爰依法變更起訴法條。
　㈢被告2人、少年2人及如事實欄一所載之在本案汽車旅館毆打
    張裕傑之數名真實、姓名年籍均不詳之成年男子間，就傷害
    犯行有犯意聯絡及行為分擔，應論以共同正犯。另被告2人
    、少年2人間就剝奪張裕傑行動自由、傷害張裕傑致死犯行
    ，有犯意聯絡及行為分擔，應論以共同正犯。
　㈣被告2人、少年2人將張裕傑強押上本案車輛、載至五股區觀
    音山區、鐵皮屋及至新北市○○區00號越堤道路將張裕傑放置
    該處之期間，乃剝奪張裕傑行動自由達約3小時又3分許，此
    過程持續剝奪張裕傑之行動自由，屬一實行行為之繼續狀態
    ，應論以一剝奪他人行動自由罪。
　㈤與被告2人具犯意聯絡之數名真實姓名、年籍均不詳之成年男
    子先在本案汽車旅館內毆打張裕傑，被告2人、少年2人嗣又
    在五股區觀音山區以球棒多次毆打張裕傑，係基於同一傷害
    犯意，於密切接近之時間先後實施，侵害張裕傑之身體法益
    ，各行為之獨立性薄弱，難以強行分開，在刑法評價上應視
    為數個舉動之接續施行，應論以為接續犯之包括一罪。
　㈥被告2人共同剝奪張裕傑行動自由、傷害張裕傑致死二行為間
    ，在自然意義上雖非完全一致，然仍有部分合致，且犯罪目
    的單一，依一般社會通念，應評價為一行為方符合刑罰公平
    原則，是被告2人各係以一行為犯剝奪他人行動自由與傷害
    致人於死之2罪名，為想像競合犯，依刑法第55條規定，均
    應從一重之傷害致人於死罪處斷。
　㈦刑之加重與減輕事由：
　⒈⑴兒童及少年福利與權益保障法（下稱兒少保障法）第112條
    第1項前段規定：「成年人教唆、幫助或利用兒童及少年犯
    罪或與之共同實施犯罪或故意對其犯罪者，加重其刑至二分
    之一」，係以成年之行為人所教唆、幫助、利用、共同犯罪
    或其犯罪被害者之年齡，作為加重刑罰之要件，雖不以該行
    為人明知（即確定故意）上揭諸人的年齡為必要，但至少仍
    須存有不確定故意，亦即預見所教唆、幫助、利用、共同實
    行犯罪或故意對其犯罪之人，係為兒童或少年，而不違背其
    本意者，始足當之（最高法院110年度台上字第4029號判決
    意旨參照）。查被告楊博威為85年9月23日生，被告林峻民
    為89年8月5日生，行為時均為滿20歲之成年人，而少年2人
    均為未滿18歲之少年等節，固有其等之個人戶籍查詢資料表
    各1份在卷可參（見原審原重訴卷一第87、91、323、325頁
    ）。惟被告2人均否認知悉黃○翔、曾○諺係未滿18歲之少年
    ，被告2人是否明知，或對少年2人為少年具不確定故意乙節
    ，尚須證據加以認定。參以少年黃○翔於原審審理時證述：
    伊在案發前幾個禮拜才認識被告楊博威，被告楊博威不知道
    伊當時國中剛畢業，也沒有問伊讀什麼學校。之前有看過被
    告林峻民，但不算認識，案發當天也沒什麼交談，少年曾○
    諺不認識被告2人，少年曾○諺只是陪伊一起去。伊案發時是
    升高一的暑假，從案發時到現在身高、外型都沒什麼改變等
    語（見原審原重訴卷二第49至55頁）、少年曾○諺則證稱：
    案發前伊不認識被告2人，當天是第一次見面，當時是跟伊
    朋友即少年黃○翔在一起，車上被告林峻民只有叫伊幫忙導
    航，沒有聊其他事。當時是國三升高一暑假，被告2人只知
    道伊跟少年黃○翔是朋友，應該不知道伊等差一屆，在車上
    沒有跟被告楊博威講話。從案發時到現在外型沒什麼改變，
    被告2人沒有問，應該不知道伊和少年黃○翔的年紀等語（見
    原審原重訴卷二第60至61、73至80頁），可知被告2人與少
    年黃○翔並非熟識，與少年曾○諺則完全不認識，亦無直接詢
    問其等年齡，自應不知悉少年2人之年紀尚未滿18歲。再觀
    諸少年2人於原審審理時所拍攝照片（見原審原重訴卷二第1
    13至117頁），其等身高均超過180公分，體格高大，容貌未
    見稚氣，依少年2人之上開證詞，亦與案發當時相差無幾，
    復以案發當時為夜間，光線微暗，且因疫情關係下，在少年
    2人面戴口罩之情形下，一般人實難單憑少年2人之外貌、體
    型，得知或可預見其等均為未滿18歲之少年，故被告2人辯
    稱不知少年黃○翔、曾○諺之年齡，亦無法預見其等為少年等
    語，尚屬有據，是本案尚無證據足以證明被告2人明知或可
    預見與少年共同實施犯罪之主觀犯意，自不得依兒少保障法
    第112條第1項前段規定對被告2人加重其刑。
　⑵按當事人、代理人、辯護人或輔佐人聲請調查之證據，法院
    認為不必要者，得以裁定駁回之；而與待證事實無重要關係
    ，及待證事實已臻明瞭而無再調查之必要，均應認為不必要
    ，刑事訴訟法第163條之2第1項、第2項第2、3款定有明文。
    檢察官雖於本院準備程序時，聲請調閱少年2人之原審少年
    法庭案件卷宗，待證事實為被告2人是否知悉少年2人為少年
    等語（見本院卷182頁）。然少年曾○諺並不認識被告2人，
    又少年黃○翔僅與被告楊博威認識數週、見過數面，且少年
    黃○翔並不認識被告林峻民，另案發當時被告2人與少年2人
    鮮少交談，被告2人應不知悉少年2人之年齡等情，業經少年
    2人各於原審審理時證述屬實（見原審原重訴卷二第49至55
    、60至61、73至79頁），從而，此部分待證事實已臻明瞭，
    難認檢察官上開聲請調查之證據有調查之必要，應予駁回。
　⒉被告楊博威前於105年間因公共危險案件，經臺灣臺北地方法
    院以105年度原交簡字第104號案件判決處有期徒刑2月，並
    於105年11月28日易科罰金執行完畢，有本院被告前案紀錄
    表在卷可查（見本院卷第101至102頁），被告楊博威於有期
    徒刑執行完畢後5年內，故意再犯有期徒刑以上刑之本罪，
    為累犯。依司法院釋字第775號解釋意旨，本院審酌被告楊
    博威所犯本案與構成累犯之前案，罪質相異，侵害之法益亦
    不相同，難認其有何特別惡性或對刑罰反應力薄弱之情況，
    爰不予加重其最低本刑。
　⒊按對於未發覺之罪自首而受裁判者，得減輕其刑，刑法第62
    條第1項定有明文。又刑法上所謂自首，乃犯人在犯罪未發
    覺前，向該管公務員自行申告犯罪事實而受裁判之謂。所謂
    「發覺」，固非以有偵查犯罪權限之機關或人員確知其人犯
    罪無誤為必要，而於對其發生嫌疑時，即得謂為已發覺，但
    此項對犯人之嫌疑，仍須有確切之根據得合理之可疑者，始
    足當之，若單純主觀上之懷疑，要不得謂已發生嫌疑。至如
    何判斷「有確切之根據得合理之可疑」與「單純主觀上之懷
    疑」，主要區別在於有偵查犯罪權限之機關或人員能否依憑
    現有尤其是客觀性之證據，在行為人與具體案件之間建立直
    接、明確及緊密之關聯，使行為人犯案之可能性提高至被確
    定為「犯罪嫌疑人」之程度。倘有偵查犯罪權限之機關或人
    員由各方尋得之現場跡證（如贓物、作案工具、血跡等檢體
    ）或目擊證人等客觀性證據已可直接指向特定行為人犯案，
    足以構建其與具體案件間直接、明確及緊密之關聯，使行為
    人具有較其他排查對象具有更高之作案嫌疑，此時即可認「
    有確切之根據得合理之可疑」，將行為人提昇為「犯罪嫌疑
    人」，即應認其犯罪已被「發覺」（最高法院110年度台上
    字第5291號刑事判決意旨參照）。稽之證人即承辦本案員警
    張瀚元於原審審理時結證稱：有人報案看到1臺車停在越堤
    道那邊，好像把被害人抬下車，伊等調閱監視器並以車追人
    ，當時發現涉案的不只1人。後來查到本案車輛是楊絲璇所
    有，聯絡楊絲璇得知本案車輛是被告楊博威在使用。當時只
    知道本案車輛是被告楊博威在使用，沒有其他證據可以證明
    他有涉案，所以是被告楊博威自己到案，警方再逕行拘提，
    並請檢察官開拘票等語明確（見原審原重訴卷二第158至162
    頁），核與被告楊博威於警詢供稱：109年8月26日下午3時
    許，伊先至新莊分局投案，之後才在當日晚間7時15分許經
    警方拘提等語（見少連偵卷一第13頁反面）相符，並與新北
    地檢署檢察官拘票、新莊分局執行逮捕、拘禁告知本人通知
    書各1分顯示被告楊博威經警拘提之時間為109年8月26日晚
    間7時15分、地點為新北市○○區○○路000號（見少連偵卷一第
    52至53頁）等情一致，可知，案發後員警固知悉被告楊博威
    為本案車輛之使用人，惟尚無法確認實際駕駛本案車輛者為
    何人，而員警知悉被告楊博威為本案車輛之使用人時，並未
    因此即通知其到案說明或向檢察官聲請拘票拘提之，且員警
    張瀚元亦明確證稱：案發當時沒有其他證據可以證明被告楊
    博威有涉案等語如上，堪認員警當時尚未就被告楊博威與本
    案犯罪事實間建立直接、明確及緊密之關聯，而使其犯案之
    可能性提高至被確定為「犯罪嫌疑人」之程度，而可認被告
    楊博威犯罪已被「發覺」。是被告楊博威於犯罪未被發覺前
    即到案說明並自承犯罪，復配合員警通知共犯林峻民到場說
    明案情以面對偵辦，而有接受裁判之意思，核與刑法第62條
    前段規定自首之要件相符，爰依法減輕其刑。
　⒋另被告林峻民到案前，員警業經被告楊博威之供述已有確切
    證據得知被告林峻民之身分及涉有本案之犯罪嫌疑，此據張
    瀚元於原審證述綦詳（見原審原重訴卷二第161至166頁），
    故被告林峻民並不符合上開自首要件甚明，尚不得依上開規
    定減輕其刑，一併敘明。
四、上訴之判斷
　㈠原審本於同上見解，審酌被告2人均為智識思慮正常，有相當
    社會經驗之人，當知悉以暴制暴並非解決問題之正確方法，
    被告楊博威卻因曾遭張裕傑及其友人毆打，亟欲報復，即夥
    同被告林峻民、少年2人及其他數名真實姓名年籍不詳之成
    年男子，在本案汽車旅館先將張裕傑毆打成傷，且又繞回本
    案汽車旅館強行押走張裕傑，載至觀音山上以棒球棒續行毆
    打，應為本案之主要犯罪決意者及行為人，而被告林峻民亦
    聽從被告楊博威之指示，駕駛車輛載送遭剝奪行動自由之張
    裕傑，復共同持棒球棒毆打張裕傑，造成張裕傑全身多處嚴
    重受傷，參與本案犯罪程度甚深，且其等手段兇殘，目無法
    紀，顯無尊重他人生命身體法益之法治觀念，惡性重大，更
    共同導致張裕傑傷重不治死亡此一無法挽回之悲劇，亦使告
    訴人痛失親人，留下終生無法磨滅之傷痛，所生損害甚鉅；
    復衡酌被告楊博威事後已出面自首，被告2人於原審審理中
    俱大致坦承犯行，然被告楊博威對於本案相關犯案細節及共
    犯之分工，仍有所掩飾推諉，且迄未與張育光達成和解並賠
    償損害等犯後態度，以及被告2人之前科素行，被告楊博威
    自述智識程度為國中畢業，家庭經濟狀況勉持，職業為服務
    業，被告林峻民智識程度為國中畢業，家庭經濟狀況勉持，
    職業為工等一切情狀，分別量處被告楊博威有期徒刑9年10
    月、被告林峻民有期徒刑9年8月，並說明：⒈扣案如附表編
    號1、2所示之球棒2支，均為被告2人為本案犯行所用之物，
    且係被告楊博威所有，業據被告楊博威於原審準備程序中供
    述在卷（見原審原重訴卷一第153頁），爰均依刑法第38條
    第2項前段規定，於被告楊博威所犯罪刑項下宣告沒收。⒉扣
    案如附表編號3所示之手機1支（含SIM卡1張），以及如附表
    編號4、5所示之西瓜刀1支及開山刀3支，雖均經檢察官認為
    屬被告楊博威所有供犯罪所用之物，而聲請一併宣告沒收，
    然附表編號3所示之手機經新莊分局進行數位採證後，並未
    查得直接與本案犯行有關之共犯間聯絡訊息，此有新莊分局
    數位證物勘察報告1份在卷可參（見少連偵卷一第339至343
    頁），而附表編號4、5所示之西瓜刀及開山刀固有經被告楊
    博威攜帶到案發現場，然並未用以直接傷害張裕傑等節，亦
    為被告2人、少年曾○諺於原審審理中、少年黃○翔於偵查中
    所一致供述（見少連偵卷二第4頁、原審原重訴卷一第55、1
    53頁、原審原重訴卷二第70至71頁），參酌上開刀具經警方
    採證鑑驗後，於刀刃上均未驗出張裕傑之DNA乙情，亦有證
    物清單、新北市政府警察局109年10月5日新北警鑑字第1091
    915822號鑑驗書各1份存卷可佐（見少連偵卷一第250至252
    、323頁），故尚難認定上開物品為被告2人供本案犯罪所用
    之物，爰不予宣告沒收等語。其認事用法，核無違誤，量刑
    及沒收之諭知均屬妥適。
  ㈡檢察官上訴意旨略以：
  ⒈依少年2人各於原審審理時、少年法庭之證述，足認案發當日
    被告2人係因要教訓張裕傑，而夥同其他真實姓名不詳之人
    一同到本案汽車旅館持棍棒及不詳器械毆擊張裕傑，其等第
    一次至本案汽車旅館毆打張裕傑後，不顧張裕傑已因此受有
    傷害，又返回本案汽車旅館將張裕傑強押載往新北市五股區
    觀音山區，由被告2人、少年2人分持木棒、鋁製球棒朝張裕
    傑揮打。而人之身體器官，除頭部以外，身體軀幹內有內臟
    器官，此均屬身體之重要部位，極為脆弱，如以堅硬之球棒
    予以毆擊，將造成死亡之結果，此乃具一般常識及生活經驗
    之人所明知之事。況被告2人已知悉張裕傑當時已因先前遭
    毆打身體受有諸多傷害，主觀上自可預見倘不將張裕傑及時
    送醫救治，而繼續以多人持木棒、鋁製球棒朝張裕傑揮打，
    亦可能導致其體內出血過多死亡，然仍將張裕傑載往五股觀
    音山區，使已受傷之張裕傑無可遁逃，再由被告2人、少年2
    人輪流持木製、鋁製球棒毆打張裕傑，且從卷內扣案物之照
    片，扣案之木棒已經斷裂，亦見被告2人當時下手甚重。且
    依卷內法務部法醫研究所解剖報告書暨鑑定報告書所載，張
    裕傑頭部、胸部受有多處遭毆擊瘀傷、挫傷、出血等傷勢，
    顯見張裕傑遭受多次、多處毆擊，下手次數甚多且力道極重
    ，被告2人具有殺人之不確定故意。原審判決未予詳查，逕
    認被告2人僅具傷害犯意，與經驗及論理法則有違，認事用
    法尚有未洽。
  ⒉原審未依兒少保障法第112條第1項前段規定對被告2人加重其
    刑，尚有未洽。少年黃○翔為93年6月生，少年曾○諺則為94
    年8月生，於案發日行為時年僅16歲、14歲，皆為未滿18歲
    之少年，外貌稚氣未脫。依少年黃○翔於警詢及偵查中之證
    述，其與被告楊博威為朋友關係，與被告林峻民在案發前亦
    見過幾次，依一般人通念判斷標準，應可預見少年2人係未
    滿18歲之少年，而於案發當時被告2人與少年2人共處同一空
    間，應有充分之時間為判斷其等為未滿18歲之少年乙節，被
    告2人仍與少年2人共同為本案犯行，自應依兒少保障法第11
    2條第1項前段之規定加重其刑。
  ⒊原審就被告楊博威犯行適用刑法第62條前段減刑不當。依張
    瀚元之證述，在被告楊博威投案前，警方已調閱越堤道監視
    器，查到車輛車牌，並向車主詢問後，而知悉被告楊博威為
    車輛使用人，應認已非單純出於主觀上之懷疑，而係有確切
    之根據得為合理之可疑。且被告楊博威於投案後，對於本案
    相關犯案細節及共犯之分工，仍有所掩飾推諉，原審未予詳
    查，逕依自首規定予以減輕，尚有未洽。
  ⒋被告楊博威對於犯案情節仍避重就輕，飾詞狡辯，對於相關
    共犯及分工亦交代不詳。被告林峻民於警詢及偵查中則一再
    辯稱只是幫忙開車，對於毆打張裕傑等節皆不知情，實難認
    被告2人有何真心悔悟之意，犯後態度實屬不佳。被告2人犯
    行，不但令張裕傑就此猝逝，亦令告訴人及遺屬陷入難以彌
    補傷痛，而被告2人迄今未與告訴人達成和解賠償損害，原
    審量處之刑，顯屬過輕，難謂罰當其罪而符合罪刑相當原則
    ，難認原判決妥適云云。
  ㈢被告楊博威上訴意旨略以：
　⒈伊坦承犯行，且符合自首規定，與被告林峻民科刑情狀不同
    ，原審量刑過重。依自首規定減刑後，法定最低刑度為有期
    徒刑3年6月，而被告林峻民法定最低刑度則為有期徒刑7年
    ，科刑基準已有差異，原審卻對被告2人量處相當刑度，僅
    有2個月之差異，明顯輕重失衡，違反比例原則及罪刑相當
    原則。
　⒉再自司法院普通傷害罪量刑資訊系統量刑因子查詢結果，以
    伊所犯傷害致人於死、自首等條件為搜尋，查得判決件數為
    10件，平均刑度6年10月，再新增「共犯中之首謀」為「犯
    罪態樣之被告於犯罪結構中之地位」之條件為搜索，查得1
    件判決，平均刑度為5年6月，可見原審對其量刑，顯然超過
    司法院量刑系統之標準，實屬過重云云。
  ㈣本院查：
　⒈檢察官上訴意旨⒈⒉⒊部分：
　  原判決就被告2人對張裕傑之傷害行為造成張裕傑死亡之結
    果，自其等犯罪動機及犯罪目的、案發情境及行兇過程、案
    發後處置及犯後態度等綜合判斷，尚難認被告2人係基於殺
    人犯意所為，而認定被告2人此部分核犯係刑法第277條第2
    項前段之傷害致人於死罪，並依法變更起訴法條等，已詳細
    說明其理由（見原判決第16頁第3行至第18頁第5、11至17行
    ，本院卷第30至32頁）；並說明被告2人於案發時與少年黃○
    翔並非熟識，與少年曾○諺則完全不認識，亦無直接詢問少
    年2人年齡，尤以少年2人身高均超過180公分，體格高大，
    容貌亦非稚氣，一般人難以單憑外貌、體型，得知少年2人
    均為未滿18歲之少年，尚難依上開規定加重其刑等語（見原
    判決第19頁至第20行至20頁第20行，本院卷第33至34頁）；
    復說明本案查獲員警僅知悉被告楊博威為本案車輛之日常使
    用人，然無法辨識案發時實際駕駛、搭乘之人為何人，故警
    方對於被告楊博威是否為本案犯罪嫌疑人，仍無直接較為確
    切之相關證據足以確認，難認被告楊博威之犯行已被發覺，
    是被告楊博威係於犯罪未被發覺前即自承犯罪，在場面對偵
    辦而有接受裁判之意思，核屬自首（見原判決第21頁倒數第
    3行至第23頁第2行，本院卷第35至37頁），經核原判決此部
    分之論斷，並無違論理法則或經驗法則，且被告2人固傷害
    張裕傑致死，惟難認被告2人具有殺意、被告2人不符兒少保
    障法第112條第1項前段規定加重其刑之要件、被告楊博威尚
    符刑法第62條前段自首規定等節，亦經本院認定如上，檢察
    官此部分之上訴，係就原審依職權為證據取捨及心證形成之
    事項，反覆爭執，復未再提出其他積極證據以為說明，故檢
    察官此部分之上訴，並無理由。
　⒉檢察官上訴意旨⒋及被告上訴意旨⒈⒉部分，俱以原判決量刑不
    當為由，提起上訴。惟查：
　⑴按刑事審判旨在實現刑罰權之分配的正義，故法院對有罪被
    告之科刑，應符合罪刑相當之原則，使輕重得宜，罰當其罪
    ，以契合社會之法律感情，此所以刑法第57條明定科刑時應
    審酌一切情狀，尤應注意該條所列10款事項以為科刑輕重之
    標準，俾使法院就個案之量刑，能斟酌至當。而量刑輕重係
    屬事實審法院得依職權自由裁量之事項，苟已斟酌刑法第57
    條各款所列情狀而未逾越法定刑度，不得遽指為違法（最高
    法院72年台上字第6696號判例參照）。查原判決關於對被告
    科刑之部分，已依刑法第57條各款所列情狀加以審酌（詳如
    原判決第23頁第11至31行所載，本院卷第37頁），並就檢察
    官上訴意旨所指-共同導致張裕傑傷重不治死亡此一無法挽
    回之悲劇，亦使張育光痛失親人，留下終生無法磨滅之傷痛
    、被告2人大致坦承犯行，然被告楊博威對於本案相關犯案
    細節及共犯之分工，仍有所掩飾推諉、迄未與張育光達成和
    解並賠償損害等節（詳如原判決第23頁第22至27行所載，本
    院卷第37頁）；亦已就被告楊博威上訴意旨所指-被告楊博
    威事後已出面自首、大致坦承犯行等情（詳如原判決第23頁
    第24至25行所載，本院卷第37頁），而於法定刑度之內，予
    以量定，並無違反罪刑相當原則、比例原則，或其他逾越法
    律所規定範圍，抑或濫用權限之情事，要屬妥適。故檢察官
    上訴理由⒋部分及被告上訴意旨⒈⒉，均僅就原審之量刑反覆
    爭執，未再有其他舉證為憑，均屬無據。
　⑵被告楊博威上訴意旨⒈雖另以：依自首規定減刑後，法定最低
    刑度為有期徒刑3年6月，與被告林峻民科刑基準已有差異，
    原審卻對被告2人量處相當刑度，有違比例原則及罪刑相當
    原則云云。惟按刑法第66條規定，有期徒刑減輕者，減輕其
    刑至2分之1。所稱2分之1，乃指減輕之最大幅度而言，至應
    減輕若干，委諸事實審法院依具體個案斟酌決定之，屬法院
    職權裁量之事項，要不得以其減輕之幅度未達於法律上所明
    定之最大幅度，遽指為違法（最高法院103年度台上字第265
    3號判決意旨參照）。原判決以被告楊博威符合刑法第62條
    前段自首規定而減輕其刑，相較於被告林峻民，原審另具體
    審酌被告楊博威因曾遭張裕傑及其友人毆打，亟欲報復，竟
    夥同被告林峻民、少年2人及其他數名真實姓名年籍不詳之
    成年男子為本案犯行，應主要犯罪決意者及行為人、對於本
    案相關犯案細節及共犯之分工，仍有所掩飾推諉等節，而為
    刑之量定（見原判決第23頁第12至18、26至27行所載，本院
    卷第37頁），是被告楊博威雖有上開自首減刑事由，然原審
    考量其係本案之始作俑者、位居本案犯罪之主要決定地位及
    角色、猶矯飾本案犯罪相關細節等一切情狀，既未逾越上揭
    減刑幅度之法定範圍或濫用其權限，核屬量刑職權之適法行
    使，尚無違法可言，是被告楊博威此部分之上訴理由，亦無
    可採。
　⑶至被告楊博威上訴意旨⒉雖以：相較於自司法院量刑系統檢索
    之案件，本案量刑實屬過重云云。惟司法院建置之量刑系統
    ，僅為蒐集不同個案，依統計、分析等方法，評估法院量刑
    的落點，供作法官審理個案的參考。而每一個案犯罪情狀有
    別，尚難據此拘束法院對個案於法定刑範圍內的自由裁量，
    或進而指摘個案的量刑為違法（最高法院109年度台上字第2
    99號判決意旨參照）。查原審審酌關於刑法第57條科刑之一
    切情狀，就被告楊博威犯刑法第277條第2項前段之傷害致人
    死罪為刑之量定，乃具體論述綦詳，且未踰越法定之外部界
    限，亦未踰越自由裁量之內部界限，要係在適法範圍內行使
    裁量權，核無不合，已說明如上，被告楊博威上訴意旨徒以
    司法院量刑系統所搜尋之傷害致死案件量刑數字為據，未能
    反應每一個案之犯罪情狀本即有別，僅以該量刑系統之單一
    因素輸入所查得之各案量刑情形，泛稱本件量刑過重云云，
    委無足憑。
　㈤綜上所述，檢察官、被告楊博威分別以前揭情詞提起上訴，
    均無理由，應予駁回。
五、本件為被告林峻民缺席判決：
　㈠按第二審審理程序，被告經合法傳喚，無正當之理由不到庭
    者，得不待其陳述，逕行判決，刑事訴訟法第371條定有明
    文。刑事訴訟之目的，在於經由程序正義，以實現實體正義
    ；無程序正義，即無實體正義可言。除有特別規定外，被告
    未於審判期日到庭而逕行審判者，其判決當然違背法令，刑
    事訴訟法第379條第6款定有明文。而所謂無正當理由不到庭
    ，係指依社會通常觀念，認為非正當之原因而不到庭者而言
    。因審判程序為法院審理訴訟之中心，透過當事人雙方及其
    辯護人之法庭活動，使審判者獲取心證而為判決；對經合法
    傳喚之被告，不待其到庭陳述逕行判決，事涉被告訴訟在場
    權、辯明權及防禦權等程序權之保障，法院審查被告有無不
    到庭之正當理由時，解釋上應以可歸責於被告，由被告自行
    放棄到庭之權利者為限，方足以確保憲法第8條所保障之正
    當法律程序及被告訴訟權利之行使（最高法院110年度台上
    字第841號判決意旨參照）。
　㈡查被告林峻民業經本院合法傳喚而未到庭，有本院送達證書
    、被告林峻民之本院出入監簡列表、個人資料查詢等件在卷
    足憑（見本院卷第195、269、275頁）。參以被告林峻民之
    辯護人於本院審理時表示：昨天有跟被告林峻民聯繫，其表
    示今天會來開庭，但早上失去聯繫，故不知道今日是否會到
    庭等語（見本院卷第222頁），又被告林峻民迄未具狀向本
    院說明其未到庭之正當理由，有收狀、收文資料查詢清單各
    1份在卷可參（見本院卷第277、279頁），而本院既已合法
    送達傳票予被告林峻民，被告林峻民並清楚知悉應於111年3
    月17日到庭進行本案審理程序，其未於審理期日到庭，自係
    出於其自由意志抉擇而自行放棄在場聽審權，復查無何未到
    庭之正當理由，依上開說明，爰依刑事訴訟法第371條之規
    定，不待其陳述逕行判決。
據上論斷，應依刑事訴訟法第371條、第368條，判決如主文。
本案經檢察官何皓元提起公訴，檢察官游淑惟、被告楊博威提起
上訴，檢察官鄭堤升到庭執行職務。
中　　華　　民　　國　　111 　年　　3 　　月　　31　　日
                  刑事第二十一庭審判長法　官  林怡秀
                                      法　官  劉元斐
                                      法　官  蔡羽玄
以上正本證明與原本無異。
如不服本判決，應於收受送達後20日內向本院提出上訴書狀，其
未敘述上訴之理由者並得於提起上訴後20日內向本院補提理由書
（均須按他造當事人之人數附繕本）「切勿逕送上級法院」。
                                      書記官  陳語嫣
中　　華　　民　　國　　111 　年　　3 　　月　　31　　日
附錄本案論罪科刑法條：
中華民國刑法第302條
私行拘禁或以其他非法方法，剝奪人之行動自由者，處 5 年以
下有期徒刑、拘役或 9 千元以下罰金。
因而致人於死者，處無期徒刑或 7 年以上有期徒刑；致重傷者
，處 3 年以上 10 年以下有期徒刑。
第 1 項之未遂犯罰之。

中華民國刑法第277條
傷害人之身體或健康者，處 5 年以下有期徒刑、拘役或 50 萬
元以下罰金。
犯前項之罪，因而致人於死者，處無期徒刑或 7 年以上有期徒
刑；致重傷者，處 3 年以上 10 年以下有期徒刑。

附表：
編號 物品 數量 1 木製球棒 1支 2 鋁製球棒 1支 3 iPhone牌手機（含行動電話門號0000000000號SIM 卡1張） 1支 4 西瓜刀 1支 5 開山刀 3支